臺灣高雄地方法院刑事判決
111年度審原金訴字第14號
公  訴  人  臺灣高雄地方檢察署檢察官
被      告  陳韋綸





指定辯護人  本院公設辯護人黃文德
上列被告因詐欺等案件，經檢察官提起公訴（111年度偵字第834
2號），被告於準備程序中為有罪之陳述，經徵詢被告、辯護人
及檢察官意見後，本院合議庭裁定由受命法官依簡式審判程序審
理，判決如下：
    主  文
陳韋綸犯冒用公務員名義犯三人以上共同詐欺取財罪，處有期徒
刑壹年壹月。未扣案之犯罪所得新臺幣伍仟元沒收，於全部或一
部不能沒收或不宜執行沒收時，追徵價額。
    事  實
一、陳韋綸與周佩珊（俟到案後另行審結）於民國110年6月間，
    加入以「李文斌」、真實姓名年籍不詳之綽號「多拉A夢」等
    人所屬之詐欺集團，陳韋綸負責擔任「收水」工作，即向直
    接收取詐欺所得之車手周佩珊取得詐欺款項後，轉交與上游
    集團成員，陳韋綸即與周佩珊、「李文斌」、「多拉A夢」及
    其他不詳成員共同意圖為自己不法之所有，基於3人以上共
    同詐欺取財，及意圖掩飾或隱匿特定犯罪所得來源而移轉特
    定犯罪所得以洗錢之犯意聯絡，由本案詐欺集團不詳成員於1
    10年6月25日9時許，撥打電話予靳雅琪，假冒警察等身份佯
    稱：其欠繳電話費，並涉及司法案件需配合云云，致靳雅琪
    陷於錯誤，於同日11時許，依指示將其名下之提款卡2張（
    帳戶帳號均詳卷）、金飾1批等財物，放於2個信封袋內，並
    放置於高雄市○鎮區○○○00巷00○0號前之機車置物箱內，隨即
    離開。嗣「李文斌」、「多拉A夢」指示周佩珊前往上開地點
    ，拿取詐欺款項後，周佩珊遂於同日11時30分許，前往上開
    地點取走信封袋後，再拿至高雄市○鎮區○○○○000號旁停車場
    走道附近，放置於某機車腳踏板上；嗣陳韋綸於同日11時53
    分許，前往上開地點拿取上開信封袋後，並將信封袋放置於
    高雄火車站的置物櫃中，上繳本案詐欺集團上游成員，以此
    方式掩飾或隱匿特定犯罪所得之來源及去向，陳韋綸因此獲
    取報酬新臺幣（下同）5,000元。嗣經靳雅琪發覺遭騙，報
    警處理，始循線查悉上情。
二、案經靳雅琪告訴由高雄市政府警察局前鎮分局報告臺灣高雄
    地方檢察署檢察官偵查起訴。
    理  由
一、本件被告陳韋綸所犯均係死刑、無期徒刑、最輕本刑為3年
    以上有期徒刑以外之罪，其於準備程序進行中就被訴事實均
    為有罪之陳述，經受命法官告知簡式審判程序之旨，並聽取
    當事人之意見後，本院合議庭認無不得或不宜改依簡式審判
    程序進行之情形，爰依刑事訴訟法第273條之1第1項、第284
    條之1規定，經徵詢被告、檢察官之意見後，本院合議庭裁
    定由受命法官獨任進行簡式審判程序。是本件證據調查依刑
    事訴訟法第273條之2規定，不受同法第159條第1項、第161
    條之2、第161條之3、第163條之1及第164條至170條規定之
    限制，合先敘明。　　　
二、上開犯罪事實，業據被告陳韋綸於警詢（警卷第14至20頁）
    、偵訊（偵卷第62、63頁）及本院審理時（審原金訴卷第71
    、83、89頁）均坦承不諱，核與證人即告訴人靳雅琪於警詢
    （警卷第22至24頁）、證人即同案被告周佩珊於警詢（警卷
    第2至8頁）、偵訊（偵卷第49、50頁）證述之情節，參核相
    符；並有內政部警政署反詐騙諮詢專線紀錄表1份（警卷第1
    18頁）、監視器錄影畫面翻拍照片1份（警卷第28至76、77
    至99頁）、通聯資料2份（警卷第106至112、116頁）、臺灣
    大車隊乘車資訊、高鐵會員資料、內政部警政署智慧分析決
    策支援系統查詢資料各1份（警卷第104、114、115頁）在卷
    可佐，印證相符。足認被告前揭任意性自白，核與卷內積極
    事證，均參核相符，洵堪採為論罪之基礎。是本案事證明確
    ，被告犯行，堪以認定，均應依法論科。
三、論罪科刑：
  ㈠按共同正犯之成立，祇須具有犯意之聯絡及行為之分擔，既
    不問犯罪動機起於何人，亦不必每一階段犯行，均須參與，
    若共同實施犯罪行為之人，在共同意思範圍內，各自分擔犯
    罪行為之一部，相互利用他人之行為，以達其犯罪之目的，
    其成立不以全體均參與實施犯罪構成要件之行為為要件；參
    與犯罪構成要件之行為者，固為共同正犯；以自己共同犯罪
    之意思，參與犯罪構成要件以外之行為，或以自己共同犯罪
    之意思，事前同謀，而由其中一部分人實行犯罪之行為者，
    亦均應認為共同正犯，使之對於全部行為所發生之結果，負
    其責任。另共同正犯之意思聯絡，原不以數人間直接發生者
    為限，若有間接之聯絡者，亦包括在內，如甲分別邀約乙、
    丙犯罪，雖乙、丙間彼此並無直接之聯絡，亦無礙於其為共
    同正犯之成立（最高法院34年上字第862號、73年台上字第1
    886號、77年台上字第2135號判例要旨、92年度台上字第282
    4號判決意旨參照）。參以目前詐欺集團之犯罪型態，自架
    設跨國遠端遙控電話語音託撥，及網路約定轉帳之國際詐騙
    電話機房平台，至刊登廣告、收購人頭帳戶、撥打電話實施
    詐騙、指定被害人匯款帳戶、以人頭帳戶提領款項、取贓分
    贓等階段，乃係需由多人縝密分工方能完成之集團性犯罪。
    查本案被告陳韋綸加入暱稱「李文斌」、「多拉A夢」之成年
    人所屬之詐欺集團，負責擔任「收水」工作，將擔任車手之
    同案被告周佩珊取得之款項，上繳該詐欺集團其他成員，被
    告陳韋綸雖未自始至終參與各階段之犯行，但主觀上對該詐
    欺集團呈現細密之多人分工模式，及彼此扮演不同角色、分
    擔相異工作，而屬有牟利性之結構性組織等節，顯已有所預
    見，且其所參與者既係本件整體詐欺取財犯罪計畫不可或缺
    之重要環節，而被告陳韋綸、同案被告周佩珊與「李文斌」
    、「多拉A夢」及其他真實姓名不詳成年人員間，在合同意思
    範圍內，各自分擔本件犯罪行為之一部，彼此相互利用他人
    之行為，最終共同達成其等詐欺取財犯罪之目的，依前揭說
    明，被告陳韋綸應就本件詐欺集團詐欺取財犯行所發生之結
    果，同負全責。　
  ㈡次按洗錢防制法業於105年12月28日修正公布，於106年6月28
    日生效施行。依修正後即現行洗錢防制法第2條第2款、第3
    條第2款規定，掩飾或隱匿刑法第339條犯罪所得之本質、來
    源、去向、所在、所有權、處分權或其他權益者，即構成洗
    錢行為。是依修正後洗錢防制法，掩飾刑法第339條第1項詐
    欺取財犯罪所得去向之行為，亦可構成洗錢罪。本案先由同
    案被告周佩珊收取被害人靳雅琪於指地定點放置之財物後，
    再由周佩珊交予陳韋綸後，由陳韋綸上繳所屬「李文斌」、
    「多拉A夢」及其他不詳人員所指示之上游，實已該當於掩飾
    、隱匿特定犯罪所得去向以洗錢之要件。
　㈢核被告陳韋綸所為，係犯刑法第339條之4第1項第1款之「冒
    用公務員名義」、第2款之「三人以上共同」犯詐欺取財罪
    、洗錢防制法第14條第1項之一般洗錢罪。被告陳韋綸就本
    案所為，與同案被告周佩珊、「李文斌」、「多拉A夢」及其
    他不詳之詐欺集團成員間，互有犯意聯絡及行為分擔，為共
    同正犯。被告陳韋綸所為，係以一行為，同時觸犯三人以上
    共同犯詐欺取財罪、一般洗錢罪，為想像競合犯，應依刑法
    第55條前段規定，從一重論以冒用公務員名義犯三人以上共
    同詐欺取財罪處斷。起訴書就被告冒用公務員名義犯罪之部
    分，雖漏列刑法第339條之4第1項第1款規定，然起訴基本事
    實已有論及，且仍屬同一犯罪法條，爰併為審究。　
　㈣被告陳韋綸就本案所為犯行，係以一行為同時觸犯一般洗錢
    罪、冒用公務員名義犯三人以上共同詐欺取財罪，為想像競
    合犯，依刑法第55條前段規定，從一重論以冒用公務員名義
    犯三人以上共同詐欺取財罪處斷。而想像競合犯之處斷刑，
    本質上係「刑之合併」。其所謂從一重處斷，乃將想像競合
    犯組成之評價上數罪，合併為科刑一罪，其所對應之刑罰，
    亦合併其評價上數罪之數法定刑，而為一個處斷刑。易言之
    ，想像競合犯侵害數法益者皆成立犯罪，論罪時必須輕、重
    罪併舉論述，同時宣告所犯各罪名，包括各罪有無加重、減
    免其刑之情形，亦應說明論列，量刑時併衡酌輕罪部分量刑
    事由，評價始為充足，然後依刑法第55條前段規定「從一重
    處斷」，非謂對於其餘各罪可置而不論。因此，法院決定處
    斷刑時，雖以其中最重罪名之法定刑，做為裁量之準據，惟
    於裁量其輕重時，仍應將輕罪合併評價在內（最高法院108
    年度台上字第4405號、第4408號刑事判決意旨參照）。查被
    告陳韋綸就本案犯行，迭於偵訊（偵卷第62、63頁），及本
    院審理時（審原金訴卷第71、83、89頁）均坦承不諱，而依
    洗錢防制法第16條第2項規定：「犯前二條之罪，在偵查或
    審判中自白者，減輕其刑。」故被告所犯一般洗錢罪部分，
    依上開說明，應減輕其刑，而本件係從一重論處三人以上共
    同詐欺取財罪，是被告就想像競合輕罪得減刑部分，本院量
    刑時將併予審酌。
　㈤爰以行為人之責任為基礎，審酌被告陳韋綸正值青壯，不思
    循正常途徑賺取生活所需，竟圖謀非法所得，加入「李文斌
    」、「多拉A夢」所屬之詐欺集團，為冒用公務員名義犯三人
    以上共同詐欺取財、洗錢等犯行，其負責擔任取款之收水，
    上繳提款卡2張及金飾1批等物，嚴重影響金融秩序，破壞社
    會互信基礎，助長詐騙犯罪歪風，並增加查緝犯罪及告訴人
    尋求救濟之困難，所為誠屬不該，迄未與被害人和解或賠償
    。惟念及被告陳韋綸犯後始終坦承犯行，態度非惡，而其就
    洗錢防制法部分於偵審中自白，有斟酌減輕其刑事由，且在
    該詐欺集團內擔任第一線收水，參與犯罪程度較低，獲得報
    酬非鉅，罪責較該詐騙集團之主嫌「李文斌」、「多拉A夢」
    或其他實施詐騙、收繳詐款之共犯為輕。復衡量被告陳韋綸
    自陳學歷國中畢業，入監前從事泥水匠，月收入約2萬8000
    元，未婚，無小孩等智識程度、家庭及經濟狀況（審原金訴
    卷第89頁）等個人責任基礎，暨其犯罪之動機、目的、手段
    等一切情狀，量處如主文所示之刑。　　
四、沒收部分說明
  ㈠關於被告犯洗錢罪之洗錢標的：洗錢防制法於105年12月28日
    修正，於106年6月28日生效施行，其中第18條修正為「犯第
    14條之罪，其所移轉、變更、掩飾、隱匿、收受、取得、持
    有、使用之財物或財產上利益，沒收之；犯第15條之罪，其
    所收受、持有、使用之財物或財產上利益，亦同（第1項）
    。以集團性或常習性方式犯第14條或第15條之罪，有事實足
    以證明行為人所得支配之前項規定以外之財物或財產上利益
    ，係取自其他違法行為所得者，沒收之（第2項）。對於外
    國政府、機構或國際組織依第21條所簽訂之條約或協定或基
    於互惠原則，請求我國協助執行扣押或沒收之案件，如所涉
    之犯罪行為符合第3條所列之罪，不以在我國偵查或審判中
    者為限（第3項）。」而關於犯罪行為人犯洗錢防制法第14
    條之罪，其所掩飾之財物本身僅為洗錢之標的，難認係供洗
    錢所用之物，故洗錢行為之標的除非屬於前置犯罪之不法所
    得，而得於前置犯罪中予以沒收者外，既非本案洗錢犯罪之
    工具及產物，亦非洗錢犯罪所得，尤非違禁物，尚無從依刑
    法沒收規定予以宣告沒收，自應依上開第18條第1項前段規
    定予以宣告沒收。且此規定係採義務沒收主義，祇要合於前
    述規定，法院即應為相關沒收之諭知，然該洗錢行為之標的
    是否限於行為人者始得宣告沒收，法無明文，實務上一向認
    為倘法條並未規定「不問屬於犯罪行為人與否均沒收」時，
    仍以屬於被告所有者為限，始應予沒收，惟此部分亦有論者
    認為洗錢行為委由第三人為之者所在多有，甚多是利用他人
    帳戶予以隱匿或掩飾，如洗錢行為之標的須限於被告所有始
    得宣告沒收，不僅增加實務上查證之困難，亦難以達成洗錢
    防制之目的。綜上，洗錢行為標的之沒收應否限於被告所有
    者始得沒收，在適用上實仍有前揭爭議。本院認在法無明文
    之情形下，宜從有利於被告之認定。經查告訴人靳雅琪將提
    款卡2張、金飾1批等財物放置於指定地點後，為同案被告周
    佩珊收取並放置於指定地點，被告陳韋綸復依詐欺集團成員
    指示取走上開財物，並放置於詐欺集團成員指定地點，由詐
    騙集團內其他成員取走，即對上開財物已無事實上之管領權
    ，尚難認告訴人交付之提款卡2張、金飾1批即屬被告犯洗錢
    罪之標的為被告所有，無庸依前揭規定宣告沒收。　　
　㈡次按犯罪所得，屬於犯罪行為人者，沒收之。前二項之沒收
    ，於全部或一部不能沒收或不宜執行沒收時，追徵其價額，
    刑法第38條之1第1項前段、第3項定有明文。經查被告陳韋
    綸於本院審理時供承：是在高雄車站，詐騙集團的人把5000
    元放在置物櫃給我的，錢我花掉了等語（審原金訴卷第71頁
    ），是被告陳韋綸取得上開報酬，為其犯罪不法所得，尚未
    扣案，爰依上開規定諭知沒收，於全部或一部不能沒收或不
    宜執行沒收時，追徵其價額。　
據上論斷，應依刑事訴訟法第273條之1第1項、第284條之1、第2
99條第1項前段，洗錢防制法第14條第1項、第16條第2項，刑法
第11條前段、第28條、第339條之4第1項第1款、第2款、第55條
前段、第38條之1第1項前段、第3項，刑法施行法第1條之1第1項
，判決如主文。
本案經檢察官蕭琬頤提起公訴，檢察官呂乾坤到庭執行職務。
中　　華　　民　　國   111    年    6    月    28    日
                  刑事第五庭    法  官    李昆南
以上正本證明與原本無異。
如不服本判決應於收受送達後20日內向本院提出上訴書狀，並應
敘述具體理由；如未敘述上訴理由者，應於上訴期間屆滿後20日
內向本院補提理由書（均須按他造當事人之人數附繕本）「切勿
逕送上級法院」。
因疫情而遲誤不變期間，得向法院聲請回復原狀。　　
中　　華　　民　　國　　111 　年　　6 　　月　　28　　日
                                書記官     鄭仕暘
附錄本判決論罪科刑法條：
洗錢防制法第14條
有第二條各款所列洗錢行為者，處7年以下有期徒刑，併科新臺
幣5百萬元以下罰金。
前項之未遂犯罰之。
前二項情形，不得科以超過其特定犯罪所定最重本刑之刑。
中華民國刑法第339條之4
犯第339條詐欺罪而有下列情形之一者，處1年以上7年以下有期
徒刑，得併科1百萬元以下罰金：
一、冒用政府機關或公務員名義犯之。
二、三人以上共同犯之。
三、以廣播電視、電子通訊、網際網路或其他媒體等傳播工具，
    對公眾散布而犯之。
前項之未遂犯罰之。